【裁判字號】    92,上易,3062
【裁判日期】    921231
【裁判案由】    家暴傷害等
【裁判全文】
臺灣高等法院刑事判決                          九十二年度上易字第三０六二號
    上  訴  人
    即  被  告  丙○○
                丁○○
右上訴人因家暴傷害等案件，不服臺灣臺北地方法院九十二年度易字第九三０號，中
華民國九十二年八月十八日第一審判決（起訴案號：臺灣臺北地方法院檢察署九十一
年度偵字第二四三五一號），提起上訴，本院判決如左：
    主  文
上訴駁回。
    事  實
一、丙○○與甲○○、乙○○係兄弟關係，丙○○、丁○○為夫妻關係，甲○○、乙○○與丙○○、丁○○均互為家庭暴力防治法第三條第四款所規範之家庭成員。
二、乙○○與丙○○、丁○○夫婦原互存心結，民國九十一年七月二十日凌晨三時許
    ，乙○○偕同胞姐林淑雲、胞兄甲○○、女友陳麗華（林淑雲、甲○○、陳麗華
    均經台灣台北地方法院檢察署檢察官處分不起訴確定）前往台北市○○區○○路
    一八○巷六十六弄二十九號丙○○、丁○○住處，因不知丙○○、丁○○確實居
    之車牌號碼Ｇ九－二三三號營業小客車停放在上址路旁，即半途折返，並基於毀
    損之故意，持不明之銳器在該車引擎蓋上刮劃多道，損壞該車引擎蓋上之烤漆，
    足以生損害於丙○○及該車之所有人（毀損部分業經原審判處罪刑）。適丁○○
    在屋內目睹上情，乃告知丙○○，二人隨即持丙○○所有之膠帶封刀各一只出門
    質問乙○○，雙方一言不合，丙○○、丁○○竟共同基於傷害人身體之概括犯意
    ，分持上開膠帶封刀傷害乙○○，乙○○亦基於傷害之概括犯意，先後出手毆打
    丙○○、丁○○成傷（丙○○受有左耳後摩擦傷一公分×○點五公分、前胸摩擦
    傷三處（分別為六公分×○點五公分、三公分×○點五公分、五公分×○點五公
    分）及右上臂摩擦傷二公分×○點五公分等傷害，丁○○受有左眼眶瘀血併左臉
    頰血腫三公分×三公分、右手肘摩擦傷三公分×三公分、右膝摩擦傷三公分×三
    公分及左膝摩擦傷二公分×二公分併瘀血三公分×三公分等傷害，乙○○傷害部
    分業經原審判處罪刑），林淑雲、甲○○、陳麗華見狀返抵上址，甲○○並趨前
    攔阻，詎丙○○、丁○○仍承前開傷害之概括犯意，由丙○○將乙○○踹倒在地
    受傷，旋經林淑雲在旁勸解，警方亦據報前來處理，乙○○、丙○○、丁○○三
    人始行罷手，致乙○○受有頭部外傷、左額撕裂傷二處約二公分及左耳撕裂傷二
    處各約三公分等傷害，甲○○受有多處擦傷之傷害，嗣經警扣得丙○○、丁○○
    所使用之前開膠帶封刀各一只。
三、案經乙○○、甲○○訴由台北市政府警察局信義分局報請台灣台北地方法院檢察
    署檢察官偵查起訴。
    理  由
一、訊據被告丙○○及丁○○均矢口否認有前開犯行，被告丙○○辯稱：本件係因乙○○刮損伊使用之營業小客車引擎蓋，伊始持膠帶封刀找乙○○理論，但乙○○
    卻先揮拳毆打伊左臉頰，伊乃揮拳還手，雙方並互毆，伊純屬自衛或緊急避難，
    且伊當時並未注意手上持有膠帶封刀云云，被告丁○○辯稱：乙○○與被告丙○○互毆時，伊僅前往勸架，並未持膠帶封刀傷害乙○○云云。
二、惟查：
(一)右揭事實，業據告訴人乙○○（見同偵查卷宗第三、四、二十九、三十、六十至
    六十二頁、原審九十二年六月九日訊問筆錄、九十二年八月四日審判筆錄）、甲○○指訴綦詳（見同偵查卷宗第三十七至三十九、六十一頁、原審九十二年八月
    四日審判筆錄），並有長庚紀念醫院診斷證明書二紙、乙○○受傷之照片二幀在
    卷及膠帶封刀二個扣案為憑。
(二)證人林淑雲於警詢時證稱：「（該傷害事件情形能否請你詳述當天情形？）於九
    十一年七月二十日二時多，因我大弟甲○○、小弟乙○○一同上來台北，且因小
    弟乙○○與二弟丙○○有一些誤會，我便想前往丙○○住處，幫他們二人調解誤
    會，當我們前往時因我們不知丙○○住幾樓，在按錯門鈴後，我們便要離去時，
    就發現丙○○與丁○○兩夫妻，各持膠帶打乙○○，打到乙○○臉部、耳部受傷
    ，我便上前拉住丙○○的衣服，但我拉不住，丙○○就把衣服脫掉，我便拉不住
    ，換成甲○○上前勸架並抱住丙○○，防止再傷乙○○，當時我一直喊鄰居幫我
    們報警，我也一直叫丙○○不要再傷害乙○○了，甲○○在勸架之時也遭到丙○○傷害，之後警方就到現場了，我也帶乙○○到台北長庚醫院醫治。」（見偵字
    第二四三五一號卷第四十三至四十五頁），於檢察官偵查時證稱：「（當時情形
    ？）七月二十日凌晨二點製林建德住處談事情，但按門鈴並無人應門，至要離開
    時見丙○○、丁○○二人手持一個亮亮的東西，而乙○○滿臉的血，我趕緊上前
    勸阻，但絕無與甲○○等人架住丙○○，我是擋在之前而以防他再攻擊。」（見
    同前偵查卷宗第六十一頁），於原審證稱：「可能是丙○○與丁○○從我們的後
    面跑過來偷襲乙○○，當時光線很暗，我也沒有看的很清楚，我看到乙○○的臉
    部是血，所以我就一直喊救命。」、「（何以乙○○滿臉都是血？）就是丙○○
    與丁○○手上有拿亮晶晶的東西，不過不是長長的東西，後來我才知道那是膠帶
    封刀。」（原審九十二年八月四日審判筆錄）。
(三)證人陳麗華亦證稱：當時被告丙○○、丁○○衝出來後，由被告丙○○先出手毆
    打乙○○，乙○○倒地後，被告丁○○以工具劃傷乙○○之耳後處等語（見同前
    偵查卷宗第四十八、四十九、六十五頁、原審九十二年八月四日審判筆錄）。
(四)雖被告丙○○辯稱：係因乙○○刮損伊車輛，伊始持膠帶封刀質問乙○○，行為
    已合於緊急避難或正當防衛之要件云云。惟按正當防衛必須對於現在不法之侵害
    始得為之，侵害業已過去，即無正當防衛可言。本件被告丙○○係於告訴人乙○○刮損其使用之營業小客車後，始行下樓，當時乙○○實施之不法侵害狀態已屬
    過去，既非對於現在不法之侵害加以防衛，即與正當防衛之要件不符。再緊急避
    難行為，以自己或他人之生命、身體、自由、財產猝遇危難之際，非侵害他人利
    益別無救護之途，為必要之要件。查告訴人乙○○係先刮損被告丙○○之車輛，
    造成損壞，嗣被告丙○○出手毆打乙○○，依當時情形，並非出於不得已之行為
    ，亦與緊急避難之要件不符。況被告丙○○供稱：「．．．乙○○二話不說，即
    以拳頭搥我頭，我有還手，並互打幾拳．．．」、「．．．他（乙○○）先動手
    的，他動手的時候我才還手的，我出去的時候，我就從公司拿出膠帶封刀出來．
    ．．」等語（見同前偵查卷宗第五十九頁反面、原審九十二年八月四日審判筆錄
    ），足見被告丙○○並非以防衛之意思抵擋乙○○之攻擊，而係基於傷害之犯意
    與乙○○互毆自明，被告丙○○以上揭情事置辯，要係卸責之詞，不足採信。
(五)綜上所述，被告丙○○、丁○○等所辯，均無足取，本案事證明確，被告等犯行
    均堪認定。
三、被告丙○○與告訴人甲○○、乙○○為兄弟關係，被告丙○○、丁○○為夫妻關
    係，為告訴人甲○○、乙○○及被告丙○○、丁○○所供明，是被告丙○○、丁○○對告訴人甲○○、乙○○故意實施身體上之不法侵害行為，而成立刑法規定
    之傷害罪，屬於家庭暴力防治法第二條第二項所稱之家庭暴力罪。核被告等所為
    ，均係犯刑法第二百七十七條第一項之傷害人之身體罪。被告等間互有犯意之聯
    絡及行為之分擔，均為共同正犯。其等先後二次傷害乙○○、甲○○之犯行，時
    間緊接，手段相若，犯罪構成要件相同，顯係基於概括之犯意反覆為之，應依刑
    法第五十六條連續犯之規定論以一罪，並加重其刑。
四、原審同此認定，因依刑法第二十八條、第五十六條、第二百七十七條第一項、第
    四十一條第一項前段、第三十八條第一項第二款，罰金罰鍰提高標準條例第一條
    前段、第二條各規定，於審酌被告等之素行、犯罪手段、犯罪時所受之刺激、所
    生危害、犯罪後態度以及本件係因乙○○以銳器刮損被告丙○○使用之營業小客
    車，被告等始持膠帶封刀傷害乙○○、甲○○等一切情狀，各量處拘役五十五日
    ，並諭知如易科罰金，以三百元折算一日，暨以扣案之膠帶封刀二只，被告丙○○自承為其所有，且係供犯罪所用之物，併依刑法第三十八條第一項第二款之規
    定宣告沒收。核其認事用法，俱無違誤，量刑亦甚允洽。被告等上訴意旨，否認
    犯罪，為無理由，應予駁回。
據上論斷，應依刑事訴訟法第三百六十八條，判決如主文。
本案經檢察官吳國南到庭執行職務。
中      華      民      國    九十二    年     十二     月    三十一    日
                              臺灣高等法院刑事第六庭
                                  審判長法  官  陳  春  秋
                                        法  官  王  麗  莉
                                        法  官  高  明  哲
右正本證明與原本無異。
不得上訴。
                                        書記官  李  垂  福
中      華      民      國    九十二    年     十二     月    三十一    日
附錄：本案論罪科刑法條全文
刑法第二百七十七條
傷害人之身體或健康者，處三年以下有期徒刑、拘役或一千元以下罰金。
犯前項之罪因而致人於死者，處無期徒刑或七年以上有期徒刑，致重傷者，處三年以
上十年以下有期徒刑。


司法院資訊處製作；財團法人民間司法改革基金會備份。
